臺北高等行政法院判決
　　　　　　　　　　　　　94年度簡字第00017號
原　　　告　甲○○
訴訟代理人　丙○○
被　　　告　財政部臺灣省北區國稅局
代　表　人　許虞哲（局長）
訴訟代理人　乙○○
上列當事人間因綜合所得稅事件，原告不服財政部中華民國92年
11月14日台財訴字第0920059171號訴願決定（案號：第00000000
號），提起行政訴訟。本院判決如下：
　　主  文
原告之訴駁回。
訴訟費用由原告負擔。
　　事  實
一、事實概要：原告民國（下同）88年度綜合所得稅結算申報，
    自行申報綜合所得總額為新台幣（下同）257,698元，淨額
    為0元。案經財政部臺灣省中區國稅局（下稱中區國稅局）
    依據抵押權設定法院拍賣資料核定原告抵押利息所得137,
    162元，通報被告併課原告綜合所得稅，被告乃據以核定原
    告當年度綜合所得總額394,860元，淨額94,450元。原告不
    服，申請復查，經被告以92年5月6日北區國稅法2字第09200
    12278號復查決定，維持原核定，提起訴願，亦遭決定駁回
    ，原告仍不服，遂向本院提起行政訴訟。
二、兩造聲明：
　(一)原告聲明：訴願決定及原處分均撤銷。
　(二)被告聲明：駁回原告之訴。
三、兩造之爭點：
    原告主張本件抵押權標的雖經法院拍賣，惟分配結果不足額
    ，只先清償本金，並未取得任何利息，被告認有獲分配利息
    ，併課綜合所得稅，顯有違誤，是否可採？
　(一)原告主張：
    1.原告與債務人謝春光成立抵押及借貸契約，契約第3條約
      定若債務人屆期未清償，原告可隨時處分抵押物先償還本
      金。謝春光於85年借錢，隨即支票無法對現原告歷經85到
      88年，才透過台灣苗栗地方法院民事執行處強制執行程序
      ，分配到426,000元，分配表記載原告分配不足額510,950
      元，債權原本800,000元，原告損失373,793元以上，被告
      忽視原告金錢損失，違反所得稅法第88條及同法施行細則
      第82條規定，對無利息收入之原告核課稅款，顯有錯誤。
    2.拍賣土地所得先償還本金，是台灣人不成文規定、習俗，
      何況原告與謝春光成立之抵押權借款合約書，係謝春光親
      筆書寫，其中第三項約定明顯指出，拍賣土地所得，先償
      還本金，其真實性無庸置疑，故原告確無利息所得。
　(二)被告主張：
    1.查本件系爭利息所得137,162元，係中區國稅局依據抵押
      權設定法院拍賣資料通報被告而核定，依卷附「中區國稅
      局苗栗縣分局88年度設定抵押權給付利息情形資料調查表
      」及「臺灣苗栗地方法院民事執行處強制執行金額計算書
      分配表」，88年度原告因拍賣債務人抵押標的物獲分配
      443,715元（含執行費17,508元及本金及利息426,207元）
      ，原核定依「先充利息後充原本」之民法規定核定本件利
      息所得137,162元，原無不合。至原告主張本件抵押權標
      的雖經法院拍賣，惟分配結果不足額510,955元，並未拿
      到一絲一毫利息乙節。查本件臺灣苗栗地方法院拍賣債務
      人謝春光不動產抵押物，原告獲分配443,715元，此有上
      開「臺灣苗栗地方法院民事執行處強制執行金額計算書分
      配表」附卷可稽，且為原告所不爭，又依該分配表記載本
      件債權利息為137,162元及原告自承當初借貸時未書立清
      償債務先還本金或先還利息之契約，本件乃依規定核定原
      告利息所得137,162元。次查本件系爭利息所得係依法院
      拍賣債務人不動產，原告實際獲配金額而為核定，並未就
      分配不足額510,955元部分核課稅捐，是原告稱債務人嗣
      後跑路，未再就不足額510,955元取得任何利息之主張，
      核與本件尚無關聯。
    2.又原告稱有抵押權借款合約書可以證明當初有約定拍賣土
      地所得先償還本金乙節，查卷附抵押權借款合約書第3項
      ：「借款期間乙方（指謝春光）所開立期票，應悉數兌現
      ，否則甲方（指原告）可隨時處分抵押物償還本金及違約
      金外，另訴訟、律師等相關費用均由乙方負擔，倘不足時
      乙方仍應繼續負清償之責任，乙方不得異議。」依上開借
      款合約書，立約雙方僅概括性約定如違約時可處分抵押物
      以償還本金及違約金，並未就「債權利息」部分如何償還
      有所約定。是原告主張當初有約定拍賣土地所得先償還本
      金乙節，尚不足採。
    3.茲為瞭解本件是否確有約定拍賣土地所得先償還本金，經
      函送「利息所得調查書」乙紙，請謝春光就有無約定先行
      支付利息，抑償還本金乙事，填妥調查書並寄還被告，然
      謝春光接獲該函件，並未回覆任何資料。另原告原於復查
      理由書中書明本件當初借貸時，並未就先還本金或先還利
      息書立任何契約，惟於訴願時復提出「抵押權借款合約書
      」，並據為主張，是原告前後說法不一，其主張難以採信
      ，該「抵押權借款合約書」是否真實，亦值斟酌。
　　理  由
一、本件原告起訴後，被告之代表人已由林吉昌更換為許虞哲，
    被告新代表人許虞哲具狀聲明承受訴訟，於法有據，應予准
    許。又本件原分案號為92年度訴字第05646號，嗣經查明，
    原告僅對4,750元之稅額起訴涉訟，未逾20萬元，屬簡易程
    序案件，應改分「簡」案號，適用簡易程序進行，均合先說
    明。
二、按「納稅義務人應於每年2月20日起至3月底止，填具結算申
    報書，向該管稽徵機關，申報上1年度內構成綜合所得總額
    或營利事業收入總額之項目及數額，以及有關減免、扣除之
    事實，並應依其全年應納稅額減除暫繳稅額、尚未抵繳之扣
    繳稅額，計算其應納之結算稅額，於申報前自行繳納。…」
    為行為時所得稅法第71條第1項所明定。次按「清償人所提
    出之給付，應先抵充費用、次充利息、次充原本」民法第
    323條定有明文。末按「查民法第323條並非強行規定，故其
    所定費用利息及原本之抵充順序，得以當事人之契約變更之
    ，債務人對於債權人負有原本及利息數種債務，而其給付不
    足清償債務時，茍不能證明債權人同意先充原本時，始有民
    法第323條之適用…，是以此項拍賣價款，究係先行支付利
    息，抑償還本金，依上開說明，自應依當事人間有無契約為
    定，故稅捐機關對於此項情形而定課徵綜合所得稅時，固仍
    可認為其先行支付利息，但納稅義務人對此如有不服，自得
    依規定檢具證明文件（如當事人間之契約證明此項清償確為
    先清償本金，或債權人已對債務人表示同意該項清償為本金
    之一部分，利息不在其內之允諾書）於法定期間內申請復查
    。」為財政部55年台財稅發第00912號函所明釋。上開函釋
    ，係財政部基於職權所為釋示，未逾越法律規定，應可適用
    。
三、本件原告88年度綜合所得稅結算申報，自行申報綜合所得總
    額為257,698元，淨額為0元。案經中區國稅局依據抵押權設
    定法院拍賣資料核定原告抵押利息所得137, 162元，通報被
    告併課原告綜合所得稅，被告乃據以核定原告當年度綜合所
    得總額394,860元，淨額94,450元。原告不服，循序申請復
    查，提起訴願，遞遭決定駁回，復起訴主張本件抵押權標的
    雖經法院拍賣，惟分配結果不足額，只先清償本金，並未取
    得任何利息，被告認有獲分配利息，併課綜合所得稅，顯有
    違誤，詳如其起訴狀事實欄所載理由等語。
四、查原告對債務人之系爭抵押權，經台灣苗栗地方法院民事執
    行處強制執行結果，原告獲分配443,715元（含執行費17,50
    8元，本金289,045元，利息137,162元），此有強制執行金
    額計算書分配表附原處分卷第12頁可稽，該分配表明確載明
    原告獲分配債權利息137,162元，原告對該分配表亦未曾表
    示異議，則被告據以併課原告綜合所得稅，核定當年度綜合
    所得總額394,860元，淨額94,450元，應補徵稅額4,750元，
    揆諸首揭規定及說明，自無不合。
五、又原告於復查申請書已載明當初借貸沒有寫明先還本金或先
    還利息，自應依民法第323條規定順序抵充，本件事證已臻
    明確，原告聲請通知證人即債務人謝春光到庭作證，核無必
    要，併此明。
六、綜上說明，本件被告對原告88年度綜合所得稅之核定處分，
    並無違誤，訴願決定，予以維持，亦無不合，原告起訴意旨
    ，非有理由，應予駁回。
七、據上論結，本件原告之訴為無理由，依行政訴訟法第236條
    、第98條第3項前段，判決如主文。
中　　華　　民　　國　　94　　年　 　2　　月　　4　　 日
                    第 三 庭  法    官  黃本仁
上為正本係照原本作成。
本件以訴訟事件所涉及之法律見解具有原則性者為限，始得於本
判決送達後二十日內向本院提出上訴狀並表明上訴理由，如已於
本判決宣示後送達前提起上訴者，應於判決送達後二十日內補具
上訴理由（均按他造人數附繕本），且經最高行政法院許可後方
得上訴。
中　　華　　民　　國　　94　　年　 　2　　月　 14  　 日
            　　 　　         書 記 官  姚國華
